【裁判字號】    97,上,1094
【裁判日期】    980602
【裁判案由】    給付違約金
【裁判全文】
臺灣高等法院民事判決                  97年度上字第1094號
上  訴  人  萊晟不動產仲介經紀有限公司（即21世紀不動產內
即被上訴人  湖福華加盟店）
法定代理人  丁○○
被 上訴 人  甲○○
共      同
訴訟代理人  林玠民律師
被上 訴 人
即上 訴 人  乙○○
訴訟代理人  陳瓊苓律師
            陳建瑜律師
            連元龍律師
上列當事人間請求給付違約金事件，上訴人對於中華民國97年10
月24日臺灣士林地方法院97年度訴字第949號第一審判決提起上
訴，本院於民國98年5月19日言詞辯論終結，判決如下：
    主      文
原判決除駁回原告其餘之訴部分外廢棄。
上開廢棄部分，上訴人萊晟不動產仲介經紀有限公司、被上訴人
甲○○在第一審之訴及該假執行之聲請均駁回。
上訴人萊晟不動產仲介經紀有限公司上訴駁回。
第一、二審訴訟費用由被上訴人甲○○負擔四分之一。餘由上訴
人萊晟不動產仲介經紀有限公司負擔。
    事實及理由
一、上訴人即被上訴人萊晟不動產仲介經紀有限公司（下稱萊晟
    公司）與被上訴人甲○○共同起訴主張：對造上訴人乙○○
    於民國97年3月17日與萊晟公司簽訂不動產專任委託銷售契
    約書（下稱系爭契約），約定自即日起至同年月23日止，委
    託萊晟公司代售其所有坐落臺北市○○區○○段4小段398地
    號土地及地上門牌號碼臺北市內湖區○○○路○段190巷63弄
    1號4樓之2房屋（下稱系爭不動產），並授權萊晟公司代收
    買方之定金。嗣萊晟公司於97年3月20日依約與買方甲○○
    議定買賣價金新臺幣（下同）3千3百萬元，並代收定金即面
    額50萬元之支票1紙（下稱系爭支票），且以電話通知乙○
    ○成交之事後，詎乙○○拒不出面簽約，雖經萊晟公司發函
    催告履約，乙○○亦不置理，且將系爭不動產出售並辦妥所
    有權移轉登記予訴外人蔡惠敏。乙○○依約應按成交價額4%
    計付違約金予萊晟公司，並應加倍返還定金予買方甲○○等
    語；爰分別依買方定金收款憑證第5條約定、民法第250條第
    1項規定；及依民法第548條第1項、第250條第1項規定暨系
    爭契約第11條第1項第4款約定，求為命乙○○分別給付甲○
    ○50萬元、萊晟公司132萬元，暨均加付自起訴狀繕本送達
    翌日起算法定遲延利息之判決。（原審判命乙○○分別給付
    甲○○、萊晟公司各50萬元及均加付自97年7月25日起算法
    定遲延利息。而駁回萊晟公司其餘之訴）。萊晟公司上訴聲
    明：(一)原判決不利於萊晟公司部分廢棄。(二)前項廢棄部分，
    乙○○應再給付萊晟公司82萬元，及自97年7月25日起至清
    償日止，按年息百分之五計算之利息。
二、上訴人乙○○則以：萊晟公司並未依約於收受定金後24小時
    內通知伊，且於系爭支票兌現或交予伊前，即將該支票返還
    予甲○○，是否確曾交付系爭支票，殊值疑問。縱萊晟公司
    確有收受系爭支票，然伊不曾與甲○○謀面，並不了解其資
    力，自無同意以系爭支票充作定金之可能，況萊晟公司收受
    系爭支票時，系爭支票尚屬斡旋金之性質，萊晟公司卻未經
    伊同意，同時代理伊及甲○○，未待甲○○出價達到成交底
    價時，系爭支票即逕轉為定金，有違民法禁止雙方代理之規
    定，依民法第170第1項規定，該定金契約應屬無效。又依系
    爭契約第2條約定，伊出售價格為實收3,200萬元，而萊晟公
    司與甲○○議定之買賣價金為3,300萬元，扣除依約應付萊
    晟公司成交價額4%之報酬後，僅餘3,168萬元，並未達約定
    之成交底價，亦難認伊與甲○○間就系爭不動產已成立買賣
    契約。本件係因萊晟公司未依約於收受定金後24小時內通知
    伊，致伊未能簽署確認，其請求給付違約金，顯無理由。況
    違約金之請求，亦屬過高等語，資為抗辯。上訴聲明：
    (一)原判決不利於上訴人乙○○部分廢棄。(二)前開廢棄部分，
    被上訴人在第一審之訴及假執行之聲請均駁回。
三、上訴人萊晟公司及被上訴人甲○○起訴主張上訴人乙○○違
    約拒不出面簽約、履約等情，無非以其提出甲○○所簽發支
    票一紙、不動產專任委託銷售契約書、買方定金收款憑證（
    下稱系爭收款憑證）、存證信函、通聯記錄等為論據。乙○
    ○則否認此情，並以萊晟公司既未依約於其收受定金後24小
    時內通知伊，且伊特約出售價格為實收3,200萬元，而萊晟
    公司與甲○○議定之買賣價金為3,300萬元，扣除依約應付
    以成交價額4%計算之報酬後，僅餘3,168萬元，並未達伊特
    約之成交底價，亦難認伊與甲○○間買賣契約已成立等語置
    辯。兩造經原審協議簡化爭點為：(一)萊晟公司是否於銷售期
    間內通知乙○○成交及收取定金事宜？(二)萊晟公司自願捨棄
    部分仲介費用，使乙○○得以實收3千2百萬元價金，是否該
    當系爭契約之成交要件？(三)甲○○交付系爭支票予萊晟公司
    代收作為定金，是否符合定金之要物性？(四)乙○○是否該當
    系爭契約第11條第1項第4款之要件？(五)如是，則違約金之約
    定是否過高？（原審卷第55、56頁）
四、經查乙○○於97年3月17日與萊晟公司簽訂系爭契約，委託
    其專任代售系爭不動產為期一周。依系爭契約書第2條約定
    委託銷售價格賣方實收3,200萬元。第5條約定：受託人於買
    賣成交時，得向委託人收取服務費報酬，其數額為實際成交
    價額之百分之4。第7條（受託人義務）第5項約定：契約成
    立後，委託人同意授權受託人代為收受及保管買方支付之購
    屋定金，直至委託人與買方完成簽訂不動產買賣契約為止。
    第6項約定：受託人應於收受定金後24小時通知委託人。但
    因委託人之事由致無法通知者，不在此限。第11條（違約之
    處罰）第1項第4款約定：買方書面承購價格已達委託人之最
    低委託出售價格，而委託人卻拒絕簽署確認者，或委託人簽
    署確認後卻不履行簽訂買賣契約書者，視為受託人已完成仲
    介之義務，委託人仍應全額一次支付委託銷售價格4%服務報
    酬予受託人。而買方甲○○於97年3月20日與萊晟公司簽訂
    買方定金收款憑證，約定買賣總價為3,300萬元，萊晟公司
    並代收系爭支票為定金等情，有不動產專任委託銷售契約書
    、買方定金收款憑證為憑，並為兩造所不爭執。系爭契約既
    特約賣方乙○○實收3,200萬元，買方之出價須扣除交易過
    程中賣方應負擔之仲介服務報酬及其他規、稅費後，已達該
    實收價款之金額，始得謂為成交。準此，倘不計入交易過程
    中賣方應負擔之規、稅費，而僅以扣除萊晟公司按成交價額
    4%收取之服務報酬計算，則買方出價至少須達3,333萬元（
    3,200萬元/0.96＝3,333萬元），賣方乙○○始可能實收
    3,200萬元，此當為房屋仲介專業之萊晟公司所預知預見。
    然買方甲○○出價僅為3,300萬元，顯未達乙○○之最低出
    售價格，原難認為買賣契約成立。萊晟公司雖表示其可自願
    拋棄部分服務報酬，即將其依約可自成交總價4%之服務報酬
    降至100萬元，以成就乙○○實收3200萬元之成交條件；然
    按買賣契約是否成立應就買、賣雙方意思表示是否一致為斷
    ，買方甲○○出價僅為3,300萬元，就乙○○而言，若以此
    總價成交，則扣除原訂4%之服務報酬即132萬元後可實得僅
    3168萬元，與其萊晟公司所約定之最低售價為實收3200萬元
    ，顯有未合。縱令萊晟公司可拋棄部分服務報酬，惟此係有
    賴於買、賣雙方外之第三者以意思表示拋棄部分服務報酬，
    方可使買、賣雙方意思表示趨於一致，則第三者是否拋棄部
    分服務報酬，自須於銷售期間內對賣方為明確之意思表示，
    始足以保障買、賣雙方之交易安全；參以系爭契約書第10
    條約定：本契約非經雙方書面同意，不得單方任意變更之。
    拋棄部分服務報酬或變更服務報酬之比率，既屬變更系爭契
    約之權利義務，則於萊晟公司未有拋棄部分服務報酬之書面
    同意前，何能期待賣方乙○○逕自認為買、賣雙方意思表示
    已為一致？次查本件賣方乙○○之經紀人戊○○於97年3月
    20日下午並不在店內，據其於原審所證：當天己○○來電話
    告知伊價錢已敲定，伊即請己○○電話告知乙○○已成交之
    事實，後來6、7點伊有親自撥電話與乙○○確認等語（原審
    卷第50、51頁），然依乙○○提出之通聯記錄觀之，當日並
    無戊○○撥電話與乙○○之記錄（見原審卷第69頁，其餘3
    通係己○○以友人劉淑惠手機所撥，對照原審卷第44頁、第
    69頁之通聯記錄可明），且承辦經紀人戊○○亦僅據傳聞轉
    請告知而已，並未實際參與；戊○○當天雖曾以手機撥電話
    與乙○○之表弟丙○○（原名張世新），固有萊晟公司提出
    之通聯記錄可佐，然據證人丙○○於本院證稱：這次委託銷
    售契約時，我並未受乙○○委任；17日至20日我聯絡不到戊
    ○○，之後戊○○回伊電話，我跟她說我表姐要改一般約，
    為何不改，因我住那裡，21世紀是我介紹給我表姐的，所以
    我曾經問她房子賣得如何？戊○○說還在談，通話時間約為
    97年（按筆錄誤植96年）3月20日下午等語（本院卷第51、
    52頁），尚不能證明萊晟公司已明確通知成交之事實。當天
    己○○雖曾電話與乙○○，己○○於原審所證：3月20日與
    徐小姐通話內容為是「徐小姐我是某某某，您要的價錢已經
    達到了，可以成交」，並有講明確的成交金額等語（原審卷
    第53頁）縱令非虛，然其顯未提及萊晟公司願拋棄部分服務
    報酬之事；而拋棄部分服務報酬不僅涉及萊晟公司收入短少
    及經紀人戊○○權益，己○○是否有權於電話中代為意思表
    示，亦滋疑義，況萊晟公司嗣後致乙○○之存證信函亦無片
    語隻字提及願拋棄部分服務報酬之事（見台北地院卷第11
    頁）。此外，萊晟公司復未能證明其於銷售期間內已對乙○
    ○為拋棄部分服務報酬意思表示之事實，殊難謂已達系爭契
    約所特約賣方乙○○實收價款之金額。亦難認為買、賣雙方
    意思表示已達一致。則賣方乙○○於銷售期限屆滿後另售他
    人，按諸前揭系爭契約第11條第1項第4款約定，自無違約可
    言；萊晟公司依系爭契約第11條第1項第4款約定、民法第
    548條第1項、第250條第1項規定，請求乙○○給付違約金，
    均屬無據。
五、又系爭契約書第7條（受託人義務）第5項明定：「契約成立
    」後，委託人同意授權受託人代為收受及保管買方支付之購
    屋定金，直至委託人與買方完成簽訂不動產買賣契約為止。
    條文先謂契約成立後，繼曰至簽訂買賣契約為止，依此前後
    文義觀之，再對照系爭契約書之其他條文均謂「本契約」，
    可知該條項「契約成立」當係指買賣契約而言。是受託人自
    須待買、賣雙方意思表示合致後，始可代委託人收受定金，
    非謂其任意收受定金亦得拘束委託人。易言之，買、賣雙方
    意思表示合致後，受託人代為收受定金，對委託人始生拘束
    力。本件萊晟公司迄未能證明其於銷售期間內買方出價已達
    其與乙○○所特約賣方實收價款標準之事實。則萊晟公司逕
    自收受定金，依約自不足以拘束委託人乙○○。甲○○主張
    依系爭收款憑證第5條約定、民法第250條第1項規定請求返
    還收受定金，亦屬無據。
六、綜上所述，萊晟公司依系爭契約第11條第1項第4款約定、民
    法第548條第1項、第250條第1項規定，請求乙○○給付違約
    金132萬元及加付自起訴狀繕本送達翌日法定遲延利息，均
    屬無據。被上訴人甲○○本於系爭收款憑證第5條約定、民
    法第250條第1項規定請求返還收受定金50萬元及加付同上法
    定遲延利息，亦屬無據，均不應准許。其假執行之聲請亦失
    所附麗，應併予駁回。原審判命上訴人乙○○分別給付甲○
    ○、萊晟公司各50萬元及均加付自97年7月25日起算法定遲
    延利息，並為假執行之宣告，自有未洽。乙○○上訴論旨指
    摘原判決此部分不當，求予廢棄改判，為有理由。自應由本
    院予以廢棄改判，如主文第二項所示。原審就萊晟公司其餘
    請求部分（132萬元－50萬元＝82萬元）為萊晟公司敗訴判
    決，尚無不合，萊晟公司上訴論旨指摘原判決此部分不當，
    求予廢棄改判，非有理由。
七、本件事證已臻明確，兩造其餘攻擊防禦方法（包括其他經原
    審協議簡化之爭點）及未經援用之證據，經審酌後核與判決
    結果不生影響，爰不一一論述，附此敘明。
八、據上論結，本件乙○○上訴為有理由，萊晟公司上訴為無理
    由，依民事訴訟法第449條第1項、第450條、第78條、第85
    條第1項前段，判決如主文。
中    華    民    國    98    年    6    月    2      日
                  民事第十庭
                      審判長法  官  黃豐澤
                            法  官  蕭艿菁
                            法  官  吳謀焰
正本係照原本作成。
兩造均不得上訴。
中    華    民    國    98    年    6     月    3     日
                            書記官  鄭淑昀


司法院資訊處製作；財團法人民間司法改革基金會備份。
